臺灣高等法院刑事判決
108年度上訴字第4250號
上  訴  人  臺灣士林地方檢察署檢察官
上  訴  人
即  被  告  王淑真
上列上訴人等因被告偽造文書案件，臺灣士林地方法院108 年度
簡上更一字第1號，中華民國108年10月24日第一審判決（聲請簡
易判決處刑案號：臺灣士林地方檢察署106年度偵字第13928 號
），提起上訴，本院判決如下：
    主  文
上訴駁回。
王淑真緩刑參年。
    事  實
一、王淑真係社團法人中華非比關懷協會（下稱非比協會）之理
    事長，非比協會另經營糕菲庇護工場（址設臺北市○○區○○○
    路○段000 巷00號，下稱庇護工場），由王淑真擔任庇護工
    場主任。民國104 年間，臺北市政府勞動力重建運用處提供
    預估費用補助款新臺幣（下同）15萬7165元予庇護工場，10
    5 年2 月間，王淑真為向臺北市政府勞動力重建運用處核銷
    前開104 年度預估費用補助款15萬7165元，雖知悉非比協會
    會計黃仁村已於104 年12月31日離職，且並未授權王淑真使
    用其印章，竟接續基於盜用印章及行使偽造私文書之犯意，
    於105 年2 月5 日某時，在庇護工場內，持黃仁村離職時未
    攜走之印章，盜蓋於如附表編號1 所示「臺北市勞動力重建
    運用處核銷申請書」中「受補助單位相關人員簽章」欄位中
    ，作為黃仁村人格同一性之證明，又接續盜蓋黃仁村上開印
    章於如附表編號2 、3 所示「核銷憑證」及「支出科目分攤
    表」之「會計」欄上，以表彰黃仁村作為庇護工場會計，業
    已於前開「核銷憑證」及「支出科目分攤表」上簽核之意思
    ，而偽造附表編號2 、3 所示文書，再將上開文件連同相關
    核銷資料寄送至臺北市政府勞動力重建運用處以核銷前開10
    4 年度預估費用補助款（下稱104 年度補助款）而行使附表
    編號2 、3 所示文書，足生損害於黃仁村及臺北市勞動力重
    建運用處對於審核核銷預估費用補助款文件之正確性。
二、案經監察院移送臺灣高等檢察署檢察長令轉及黃仁村訴由臺
    灣士林地方檢察署檢察官偵查起訴。
    理  由
壹、程序部分：
    本院認定事實所引用之下列證據資料（包含供述證據、文書
    證據等），並無證據證明係公務員違背法定程序所取得。又
    檢察官、被告王淑真於原審準備程序、審理時及本院審理時
    ，對於原審及本院所提示之被告以外之人審判外之供述，包
    括供述證據、文書證據等證據，就證據能力均不爭執，且迄
    於言詞辯論終結前亦未聲明異議，亦無顯有不可信之情況與
    不得作為證據之情形，本院審酌上開證據資料作成時之情況
    ，尚無違法不當及證明力明顯過低之瑕疵，而認為以之作為
    證據應屬適當，依刑事訴訟法第159 條之5 規定，本院所引
    用供述證據及文書證據等，均有證據能力。
貳、實體部分：
一、事實之認定：
    訊據上訴人即被告王淑真對於上開事實於原審簡上更一案件
    審理時及本院審理時均坦承犯行（見簡上更一卷第48、78頁
    ；本院卷第50至57頁），並經告訴人黃仁村於偵查中及原審
    、本院審理時指訴歷歷（見他卷第69、70頁、簡上卷第204
    頁、簡上更一卷第79、80頁、本院卷第56頁），復有臺北市
    勞動力重建運用處106 年6 月30日北市勞運管字第10601661
    700 號函（見他卷第4 至6 頁）暨附表編號1 至3 所示文件
    在卷可憑，足認被告前開出於任意性之自白與事實相符，可
    以憑採。本案事證明確，被告犯行堪以認定，應依法論科。
二、論罪之說明：
  ㈠按刑法上所謂「文書」，係指在有體物上，以文字或符號為
    一定之意思表示，具有存續性且足以證明法律上之權利義務
    或事實，或足以產生法律上權利義務關係或事實者而言。是
    以盜蓋他人印章，所產生之印文僅足表彰名義人之身分，以
    作為人格同一性之證明，除此之外，再無任何其他用意者，
    僅該當於盜用印章，然若該印文除作為人格同一性之證明之
    外，尚可認係表示其他法律上之用意（例如表示收受某物之
    用意而成為收據之性質、表示對於某事項為同意之用意證明
    ）者，即屬偽造文書。經查：
  1.附表編號1 之「臺北市勞動力重建運用處核銷申請書」，上
    載「一、單位名稱：糕菲庇護工場」、「四、受補助單位憑
    證核簽人員：經手人、會計及負責人任職時間：…（二）會
    計姓名：黃仁村；任職期間：104 年03月01日至104 年12月
    31日」等語，「五、受補助單位相關人員簽章」欄則蓋有「
    糕菲庇護工場」與「黃仁村」之印文等情，有該申請書在卷
    可憑（見他卷第87頁）。自記載整體內容觀之，該申請書為
    庇護工場申請核銷之文件，文書之表意人即為庇護工場，其
    上「受補助單位憑證核簽人員：經手人、會計及負責人任職
    時間」之記載，亦為庇護工場向審核單位即臺北市勞動力重
    建運用處陳報補助期間任職人員姓名及各自任職期間之意思
    表示，並非「黃仁村」藉此文件有何意思表示，是其上雖亦
    有「黃仁村」於「受補助單位相關人員簽章」欄蓋印，但該
    印文僅表示其確為該申請書所記載之會計人員，僅為人格同
    一性之證明，並未表彰其他法律上之用意，自不該當於刑法
    上之文書。被告盜蓋告訴人之印章於附表編號1 所示文件上
    行為，並無製作何種文書或為何種意思表示之意，而僅係單
    純之盜用印章。
  2.至附表編號2 、3 所示之「核銷憑證」、「支出科目分攤表
    」，由於此等文件性質上須經會計人員簽核，被告未經告訴
    人之同意，持其印章蓋印於該等文件之會計欄位，已非單純
    之人格同一性證明，而足以表示告訴人以會計身分簽核該等
    文件之法律上用意，自足構成刑法第210 條之偽造私文書罪
    ，其進而持附表編號2 、3 所示文件向臺北市勞動力重建運
    用處申請核銷，亦該當於同法第216 條之行使偽造私文書罪
    。
  ㈡核被告所為，關於附表編號1 部分，係犯刑法第217 條第2 
    項之盜用印章罪，至關於附表編號2 、3 部分，則係犯同法
    第216 條、第210 條之行使偽造私文書罪。被告盜用告訴人
    之印章蓋用於如附表編號2 至3 所示文件之行為，為偽造該
    等私文書之部分行為，而被告偽造該等文書後寄送予臺北市
    勞動力重建運用處辦理核銷而行使，其偽造之低度行為則為
    行使之高度行為所吸收，均不另論罪。
  ㈢按一行為觸犯數罪名之想像競合犯，係指行為人以一個意思
    決定發為一個行為，而侵害數個相同或不同之法益，具備數
    個犯罪構成要件，成立數個罪名之謂，乃處斷上之一罪。其
    存在之目的，在於避免對於同一或局部重疊行為之不法要素
    予以過度評價，是所謂「同一行為」係指所實行者為完全或
    局部同一之行為而言，並應視個案情節依社會通念加以判斷
    之（最高法院107 年度台上字第2947號判決意旨參照）。經
    查，被告於原審供稱：「支出科目分攤表、核銷憑證跟核銷
    申請書，都是釘成一本去核銷的，當初都是一起蓋的。」等
    語（見簡上更卷第48頁），而附表編號1 至3 所示文件均為
    庇護工場105 年2 月辦理104 年度預估費用核銷之相關文件
    等節，有臺北市勞動力重建運用處107 年5 月16日北市勞運
    管字第1076009011號函在卷可佐（見簡上卷第67頁），則被
    告上開盜用印章及行使偽造私文書犯行係基於核銷104年度
    補助款之單一目的，而於密切接近之時地實施，其實行行為
    有局部同一，侵害法益相同，各行為間之獨立性極為薄弱，
    依一般社會健全觀念難以分離，依一般社會觀念，應評價為
    一行為方符合刑罰公平原則，是被告上開所為核屬一行為觸
    犯數罪名之想像競合犯，應從一重之行使偽造私文書罪處斷
    。聲請簡易判決處刑意旨雖未論及被告於如附表編號2 至3 
    所示文書上盜用告訴人之印章而偽造該等文書之犯罪事實，
    惟此部分事實與聲請簡易判決處刑書所載犯罪事實間，具有
    裁判上一罪關係，本院自應併予審酌，附此敘明。
三、維持原判決及駁回上訴之理由：
  ㈠本院綜合調查證據結果，認原審以被告犯罪事證明確，適用
    刑法第216 條、第210 條、第217條第2 項、第55條、第41
    條第1 項前段等規定，並審酌被告前未曾有何犯罪紀錄，有
    本院被告前案紀錄表在卷可憑，被告自陳擔任庇護工場主任
    ，負責向臺北市勞動力重建運用處核銷預估費用補助款事宜
    （見簡上卷第200 頁），雖知悉於告訴人離職後，並未得告
    訴人之授權或同意，竟為便宜行事，即持告訴人所遺留之印
    章蓋用於如附表各編號所示文件上，並將該等文件寄送予臺
    北市勞動力重建運用處用以核銷預估費用補助款，所蓋用之
    文件達數10紙，數量非寡，應予非難，惟念被告犯後坦承犯
    行，已見悔意，且其犯罪之動機係為核銷臺北市勞動力重建
    運用處所提供之補助款，乃依工場檢具之單據及憑證進行實
    質核銷，所申請核銷之費用尚難認有不實情形（見臺北市勞
    動力重建運用處106 年6 月30日北市勞運管字第1060166170
    0 號函及附件，他字卷第4 至30頁），而若未能順利辦理核
    銷，該等費用即需由庇護工場自行負擔，恐將造成庇護工場
    損失及經營困難，進而使該工場內身心障礙員工無處可謀生
    ，是堪認被告之犯罪動機尚非惡劣，兼衡被告大學畢業之智
    識程度、擔任庇護工場主任、未婚，家中有母親需扶養之家
    庭生活經濟狀況（見簡上更卷第79頁）等一切情狀，量處以
    期徒刑5 月，如易科罰金，以1千元折算1日；復就沒收說明
    ：按盜用他人真正印章所蓋用之印文，並非偽造印章之印文
    ，不在刑法第219 條所定必須沒收之列（最高法院48年臺上
    字第113 號判例意旨參照）；本件被告未經告訴人授權或同
    意，使用告訴人之印章，盜蓋於如附表各編號所示文件上之
    「黃仁村」印文，皆為真正之印章蓋用而成，尚非屬偽造，
    自無從沒收；而偽造之如附表編號2 、3 所示文件，雖係被
    告犯罪所生之物，但被告自陳均已交付予臺北市政府勞動力
    重建運用處承辦人員而行使等語（見原審卷第43頁），自不
    再屬於被告所有，而無庸宣告沒收。
  ㈡經核原判決之事認用法均無違誤，量刑亦屬妥適。被告上訴
    以原判決量刑太重，檢察官上訴以原判決量刑太輕為由，均
    指摘原判決不當，惟按關於刑之量定，係實體法上賦予法院
    得為自由裁量之事項，倘其量刑已以行為人之行為罪責為基
    礎，並斟酌刑法第57條各款所列情狀，在法定刑度內，酌量
    科刑，如無偏執一端，致明顯失出失入情形，上級審法院即
    不得單就量刑部分遽指為不當或違法。原判決業依刑法第57
    條各項就卷內證據資料參互審酌，逐一剖析，認定被告確有
    上開盜蓋印章、偽造私文書並行使之犯行，原審已審酌刑法
    第57條各項事由，在適法範圍內行使其量刑之裁量權，核無
    違法、被告所稱量刑太重或檢察官所稱量刑太輕而不當之情
    形，業經本院詳述如前，原判決既無違誤，即應予維持。是
    被告及檢察官之上訴，均無理由，皆應予駁回。
四、緩刑之宣告：
  ㈠被告未曾因故意犯罪受有期徒刑以上刑之宣告，有本院被告
    前案紀錄表在卷可稽，被告於原審及本院審理時均坦承犯行
    ，且其犯罪之動機係為核銷臺北市勞動力重建運用處所提供
    之補助款，乃依工場檢具之單據及憑證進行實質核銷，其依
    法得申請核銷費用，被告為使上開補助款迅速核銷而誤觸刑
    章，本院認被告因一時輕忽，致犯本件，經此偵、審程序及
    科刑宣告後，應已足知所警惕，而無再犯之虞，爰依刑法第
    74條第1 項第1 款規定，併宣告緩刑3 年。
  ㈡告訴人雖到庭陳稱被告月薪新臺幣(下同)5 萬5 千元，菲比
    庇護工場工作的孩子卻僅領取月薪6千元以下，其不同意給
    被告緩刑等語，惟告訴人於原審供陳其擔任會計，月薪連車
    馬費約4 萬元等語（見簡上卷第204 頁），被告為其主管，
    其月薪較告訴人高1 、2 萬元，符合行情，且庇護工場與一
    般工作場所不同，屬身心障礙者進入社會之中繼站，在庇護
    工場工作之身心障礙員工，因本身情況特殊，工作時常賴他
    人幫忙，僅領取數千元薪水之情形，所在多有，況緩刑之宣
    告屬法院職權，不受告訴人意思之拘束，告訴人所陳，不足
    為遽認被告不適於宣告緩刑之認定，附此說明。    
五、不另為無罪諭知部分：
    聲請簡易判決處刑意旨雖認被告盜蓋告訴人之印章於附表編
    號1 所示申請書上，再持之以申請核銷預估費用補助款之行
    為，亦涉犯刑法第216 條、第210 條之行使偽造私文書罪等
    語，然附表編號1 所示申請書上「黃仁村」之印文，僅係作
    為告訴人人格同一性之證明，並無其他法律上用意，揆諸前
    開說明，此部分「黃仁村」印文之蓋用後提出之行為，自無
    從論以行使偽造私文書之犯行，惟因檢察官認此部分與上開
    論罪科刑部分有吸收犯之事實上一罪關係，原審所為不另為
    無罪之諭知，亦無不合。
據上論斷，應依刑事訴訟法第368 條，刑法第74條第1 項第1 款
，判決如主文。 
本案經檢察官曹哲寧聲請以簡易判決處刑，檢察官謝宗甫到庭執
行職務。
中    華    民    國    109   年    2     月    26    日
                  刑事第十七庭  審判長法  官  鄭水銓
                                      法  官  鍾雅蘭
                                      法  官  黃雅芬
以上正本證明與原本無異。
如不服本判決，應於收受送達後20日內向本院提出上訴書狀，其
未敘述上訴之理由者並得於提起上訴後20日內向本院補提理由書
（均須按他造當事人之人數附繕本）「切勿逕送上級法院」。
                                      書記官   鄭雅云
中    華    民    國    109   年    2     月    26    日
附錄：本案論罪科刑法條全文
中華民國刑法第210條（偽造變造私文書罪）：
偽造、變造私文書，足以生損害於公眾或他人者，處5 年以下有
期徒刑。

中華民國刑法第216條（行使偽造變造或登載不實之文書罪）
行使第210 條至第215 條之文書者，依偽造、變造文書或登載不
實事項或使登載不實事項之規定處斷。

中華民國刑法第217條（偽造盜用印章印文或署押罪）
偽造印章、印文或署押，足以生損害於公眾或他人者，處3 年以
下有期徒刑。
盜用印章、印文或署押，足以生損害於公眾或他人者，亦同。

附表：
編號 文書名稱 證據出處  1 「臺北市勞動力重建運用處核銷申請書」 他卷第87頁  2 「核銷憑證」共14紙中之「會計」欄 簡上卷第83頁、第91頁、第103頁、第115 頁、第125頁、第127頁、第129頁、第131 頁、第135頁、第139頁、第143頁、第147 頁、第153頁、第159頁  3 「支出科目分攤表」共30紙中之「會計」欄 簡上卷第91頁、第92頁、第103頁、第115 頁、第117頁、第125頁、第127頁、第129 頁、第131頁、第133頁、第134頁、第135 頁、第137頁至第143頁、第145頁至第147 頁、第149頁、第151頁、第153頁、第155 頁、第157 頁、第159頁、第161頁、第162頁